臺灣高等法院刑事判決　　　　　　　　100年度上易字第609號
上　訴　人　臺灣桃園地方法院檢察署檢察官
被　　　告　蕭如雅
選任辯護人　蕭萬龍律師
　　　　　　林哲倫律師
上列上訴人因被告詐欺案件，不服臺灣桃園地方法院99年度審易
字第1005號，中華民國99年12月17日第一審判決（起訴案號：臺
灣桃園地方法院檢察署99年度偵字第10379 號，嗣於原審準備程
序進行中，被告就被訴事實為有罪之陳述，經原審告知簡式審判
程序意旨，並聽取當事人之意見後，原審合議裁定依簡式審判程
序進行），提起上訴，本院判決如下：
    主  文
原判決撤銷。
蕭如雅犯詐欺取財罪，處有期徒刑陸月，如易科罰金，以新台幣
壹仟元折算壹日。緩刑貳年。
    事  實
一、蕭如雅於民國（下同）96年1 月25日、96年9 月10日以其配
    偶詹智富擔任會首之名義，召集2 互助會，由其實際負責互
    助會之運作，並各招募30人、24人會員，每月會款新臺幣（
    下同）2 萬元，會期自96年1 月25日起至98年6 月25日止、
    96年9 月10日至98年8 月10日止，均採內標制，底標2 千元
    ，開標日各為每月25日、10日，在其位於桃園縣桃園市○○
    路22巷41號住處開標。詎其利用合會會員間彼此不熟識，又
    多未到場參與競、開標之機會，竟基於意圖為自己不法所有
    之接續犯意，於合會期間內之97年年底至98年2 月間停會之
    某時，先後5 次，於開標日之翌日，向楊麗香等活會會員等
    11人次虛偽陳報當月之開標結果，佯稱該期合會已有他人得
    標，惟未明確告知得標者之姓名，致渠等陷於錯誤，誤以為
    當期已由某會員得標，而繳交活會會款予蕭如雅，然蕭如雅
    卻將所收取之會款挪為私用，以此方式詐得互助會會款計99
    萬元（該2 互助會各餘6 次、5 次，依最有利於蕭如雅之方
    式計算，以其詐標之5 次會金，標金均為2000元計，則其前
    後5 次詐標，每次均有活會11人，每人每次交付之活會會款
    為18000 元，詐得之金額為：18000 元x11 人x5次=99 萬元
    ），足生損害於楊麗香等各活會會員。迨98年2 月間，蕭如
    雅無預警宣告停會後，楊麗香等活會會員察覺有異，始查悉
    上情。
二、案經臺灣桃園地方法院檢察署檢察官自動檢舉偵查起訴。
    理  由
壹、證據能力之認定部分：
    按被告以外之人（包括證人、鑑定人、告訴人、被害人及共
    同被告等）於審判外之陳述雖不符刑事訴訟法第159 條之1
    至之4 等4 條之規定，而經當事人於審判程序同意作為證據
    ，法院審酌該言詞陳述或書面陳述作成時之情況，認為適當
    者，亦得為證據；當事人、代理人或辯護人於法院調查證據
    時，知有刑事訴訟法第159 條第1 項不得為證據之情形，而
    未於言詞辯論終結前聲明異議者，視為有前項之同意，同法
    第159 條之5 定有明文。立法意旨在於傳聞證據未經當事人
    之反對詰問予以核實，原則上先予排除。惟若當事人已放棄
    反對詰問權，於審判程序中表明同意該等傳聞證據可作為證
    據；或於言詞辯論終結前未聲明異議，基於尊重當事人對傳
    聞證據之處分權，及證據資料愈豐富，愈有助於真實發見之
    理念，且強化言詞辯論主義，使訴訟程序得以順暢進行，上
    開傳聞證據亦均具有證據能力。查本件下列所引用之被告以
    外之人於審判外之供述證據，因公訴人、被告及辯護人均已
    於本院審理時表示無意見（見本院卷第21頁反面、第42頁反
    面至第43頁），且迄至言詞辯論終結前未再聲明異議，而本
    院審酌上開供述證據資料製作時之情況，無不當取供及證明
    力明顯過低之瑕疵，認以之作為證據應屬適當，故揆諸前開
    規定，認前揭證據資料應有證據能力。
貳、認定被告蕭如雅犯罪事實所憑之證據及理由：
一、經查：
  (一)上開犯罪事實，業據被告於偵查中、原審及本院審理時供承
    不諱在卷（見99年度偵字第6560號卷第5 頁、99年度偵字第
    10379 號卷第13至14頁、原審卷第33頁反面至第34頁、第46
    頁反面、第48頁反面及本院卷第22頁、第43頁反面至第44頁
    ），核與證人即被告配偶詹智富、證人即被害人蕭春燕、楊
    麗香分別於警詢、偵查中指述情節大致相符（見同上偵字第
    6560號卷第4 頁、偵字第10379 號卷第7 至8 頁、98年度他
    字第1643 號 卷第10頁反面至第11頁、第15至16頁、第27至
    28頁），且有互助會名冊、互助會領取清單等在卷可憑（見
    同上偵字第10379 號卷第10頁、第15至19頁及他字第1643號
    卷第3 頁、第5 至6 頁）。
  (二)另依被告與被害人李玉鳳、劉榮旺、詹惠璇、林宜成、劉家
    慶等人所簽立之和解書（見同上他字第2643號卷第18至23頁
    ）所示，本件10日、25日之互助會於案發停止開標時，各剩
    6 次、5 次，是以被告詐標之5 次會金，標金均為2000元計
    ，則其前後5 次詐標，每次均有活會11人，每人每次交付之
    活會會款均為18000 元，其所詐得之總金額為：18000 元x1
    1 人x5次=99 萬元，此並據被告及其辯護人供明在卷（見本
    院卷第44至45頁），是被告於本案所詐騙之金額為99萬元，
    堪予認定。
  (三)綜上，被告上開自白核與事實相符，可以採信。本案事證已
    臻明確，被告詐欺取財之犯行均堪認定，應予依法論科。
二、按民間合會已標取會款者（即一般所稱之「死會」），於標
    取會款後不問何人得標，至完會止，本有向會首按時交付會
    款（含標息）之義務，會首冒標會款時，除對於活會會員有
    冒標施詐（即佯稱某某人得標），使活會會員陷於錯誤，誤
    認係被冒標之人得標而交付會款，成立詐欺取財罪外，對於
    已標取會款之會員，因按時繳付會款本為其標取會款後之義
    務，並無施詐或使其陷於錯誤可言，自無成立詐欺罪之餘地
    ，是已標取會款之會員對於嗣後會首之冒標會款，不能認係
    詐欺之被害人（最高法院92年度臺上字第1138號判決意旨參
    照）。被告於本件10日、25日2 互助會各剩6 次、5 次時，
    以其他會員得標等語向活會會員詐標5 次會款，核其所為，
    係犯刑法第339 條第1 項之詐欺取財罪。被告於每次詐標後
    ，向活會會員詐取財物，時間密接且手法相同，應依接續犯
    論以一罪。被告以一詐欺行為同時詐騙數活會會員，係以一
    行為觸犯數同種罪名，為同種想像競合犯，應依刑法第55條
    規定，從一重論以詐欺取財罪。
三、原審以被告事證明確，予以論罪科刑，固非無見。惟查：(一)
    本件被告於10日、25日2 互助會各剩6 次、5 次時，以其他
    會員得標等語向活會會員詐標5 次，金額計99萬元，已如上
    述，原審認係594 萬元，與本院之認定不同；(二)按有罪之判
    決書，於科刑時就刑法第57條規定事項所審酌之情形者，依
    刑事訴訟法第310 條第3 款之規定，應加以記載說明；惟原
    判決事實及理由欄中，除記載犯罪事實、證據名稱及應適用
    之法條外，未見理由之說明，即刑法第57條所定量刑應審酌
    事項，亦未見記載說明，顯有判決理由不備之違法。檢察官
    依告訴人楊麗香請求提起上訴，以被告詐標會款594 萬元，
    所生危害甚鉅，指摘原審量刑過輕，固無理由。惟原判決既
    有上開可議之處，自應由本院予以撤銷改判。爰審酌被告無
    何前科紀錄，有本院被告全國前案紀錄表在卷可按，素行堪
    認良好，被告詐騙被害人楊麗香等活會會員交付會款，致前
    開活會會員受有財產上損害，及其犯罪動機、目的、方法、
    手段，且犯後自白犯行，並已先後與被害人李玉鳳、劉榮旺
    、詹惠璇、林宜成、劉家慶、蕭春燕、林明達、楊麗香等人
    成立調解、和解，賠償損害，此有和解書、臺灣桃園地方法
    院98年度桃簡移調字第45號、100 年度桃簡移調字第60號等
    調解筆錄、被告郵局匯款明細及還款證明等在卷可考（見同
    上他字第1643號卷第18至23頁，本院卷第53至61頁第64至65
    頁）等一切情狀，量處有期徒刑6 月，並諭知易科罰金之折
    算標準，以資懲儆。末查，被告前未曾因故意犯罪受有期徒
    刑以上刑之宣告，此有本院被告全國前案紀錄表在卷可稽，
    其因一時失慮，致犯本罪，且被告已先後於偵審中與被害人
    等人成立調解、和解，賠償損害，本院認被告受本件刑之宣
    告應已知所警惕，而無再犯之虞，所宣告之刑以暫不執行為
    適當，爰依刑法第74條第1 項第1 款之規定，宣告緩刑2 年
    ，以啟自新，並觀後效（被告如違反情節重大者，並得撤銷
    其緩刑之宣告）。
據上論斷，應依刑事訴訟法第369 條第1 項前段、第364 條、第
299 條第1 項前段，刑法第339 條第1 項、第55條、第41條第1
項前段、第74條第1 項第1 款，刑法施行法第1 條之1 第1 項、
第2 項前段，判決如主文。
本案經檢察官張熙懷到庭執行職務。
中    華    民    國   100    年    6     月    16    日
            刑事第十四庭  審判長法  官  陳志洋
                                法  官  遲中慧
                                法  官  謝靜慧
以上正本證明與原本無異。
不得上訴。
                                書記官  陳泰寧
中    華    民    國   100    年    6     月    20    日
附錄本案論罪科刑法條全文：
中華民國刑法第339條
意圖為自己或第三人不法之所有，以詐術使人將本人或第三人之
物交付者，處五年以下有期徒刑、拘役或科或併科一千元以下罰
金。
以前項方法得財產上不法之利益或使第三人得之者，亦同。
前二項之未遂犯罰之。